【裁判字號】    95,上易,1912
【裁判日期】    951115
【裁判案由】    背信等
【裁判全文】
臺灣高等法院刑事判決                95年度上易字第1912號
上  訴  人  臺灣新竹地方法院檢察署檢察官
被      告  甲○○
選任辯護人  易定芳律師
上列上訴人因被告背信等案件，不服臺灣新竹地方法院94年度易
字第127號，中華民國95年5月26日第一審判決（起訴案號：臺灣
新竹地方法院檢察署92年度調偵字第82號、94年度偵字第384號
），提起上訴，本院判決如下：
    主  文
上訴駁回。
    理  由
一、公訴意旨略以，緣張維鈞原為告訴人巨擘科技股份有限公司
    （設新竹市科學工業園區研新四號六號，下稱巨擘科技公司
    ）行銷部副工程師，負責巨擘技科公司之子公司巨擘先進股
    份有限公司(設苗栗縣銅鑼鄉○○村○○○街6號，下稱巨擘
    先進公司）所生產而交由巨擘科技公司經銷之光碟片銷售業
    務；朱惠忠原為巨擘科技公司之印刷技術員，負責光碟片之
    印刷工作；倪振賢原為巨擘科技公司技術員，並自民國89年
    3月23 日起，以技術員代理品檢課課長一職，負責巨擘先進
    公司所生產之光碟片分級工作，三人（原審未審結）均分別
    為受巨擘科技公司及巨擘科技公司委託處理事務之人。90年
    9 月底至10月初某日，張維鈞為拓展業務，經朱惠忠透過為
    巨擘科技公司印刷光碟片之俊晨股份有限公司（下稱俊晨公
    司）負責人陳景良識得峻威科技股份有限公司（設臺北縣永
    和市○○路○段147號9樓之2，下稱峻威公司）之總經理即被
    告甲○○。
    被告甲○○為求以較低價格取得較高品質之光碟片，乃提議
    以每片光碟片給付張維鈞、朱惠忠新台幣(下同）0.1元之代
    價，作為佣金，三人因而達成協議。張維鈞、朱惠忠及倪振
    賢均明知巨擘先進公司所生產之光碟片係依其良率及外觀區
    分等級高低為Ａ、Ｂ、Ｃ、Ｙ、Ｋ、Ｚ等級，其中Ｚ級片又
    細分為Ｚ＋、Ｚ及Ｚ－三種等級，且各等級之售價均有不同
    ，愈高等級之光碟片售價愈高，且明知若以只檢視光碟片之
    資訊面而未檢視光碟片之印刷面之非正常程序檢視光碟片，
    則所檢視出之同一等級光碟片中，事實上將混雜Ｃ＋、Ｃ、
    Ｚ＋、Ｚ及Ｚ－等多種不同等級之光碟片，且其中多數將為
    Ｃ等級之光碟片。然張維鈞、倪振賢、朱惠忠及被告甲○○
    等四人，竟共同基於偽造文書與意圖為自己不法利益及損害
    告訴人巨擘科技公司、巨擘先進公司利益之概括犯意聯絡，
    一方面為圖賺取佣金及一方面為減少峻威公司之進貨成本，
    先由被告甲○○與張維鈞確認出貨之品名、數量後，由張維
    鈞指示當時適有庫存光碟片檢驗出貨壓力且明知上揭不正常
    檢驗程序出貨將損及告訴人巨擘科技公司及巨擘先進公司之
    共同被告倪振賢配合，指示不知情之巨擘先進公司品檢課助
    理詹美玲，連續於如附表備註欄所示之出貨單上，將較高等
    級之光碟片以較低之等級之光碟片、數量登載於其業務上所
    掌如附表所示出貨單上，並提出交付予告訴人巨擘科技公司
    庫房管理人員據以入庫而行使之，嗣再由張維鈞負責於附表
    所示之出貨時間及出貨數量，將如附表所示以較高等級登載
    為較低等級之光碟片，以較低等級之價格出貨予峻威公司(
    詳細之出貨光碟片數量、實際光碟片等級、出貨單所列之光
    碟片等級均詳如附表所示)，被告甲○○並分別於90年11 月
    初、同年12月初及91年1月初某日，以現金支付張維鈞5萬元
    、10萬元及10萬多元之佣金，張維鈞再將其中5 成之佣金轉
    交朱惠忠，以此違背受託任務之方法行為，損害告訴人巨擘
    科技公司及巨擘先進公司。
    嗣於90年12月21日，共同被告倪振賢違反正常出貨程序，未
    先將51萬8千400片之光碟片自巨擘先進公司送至告訴人巨擘
    科技公司，而欲直接出貨至峻威公司時，始為告訴人巨擘科
    技公司察覺有異攔阻，並進行公司內部調查後，始悉上情。
    因認被告甲○○與共同涉犯刑法第342條第1項之背信罪嫌及
    同法第216條、第215條之行使業務上登載不實文書罪嫌等語
    。
二、公訴人認被告甲○○涉犯上開背信、行使業務上登載不實文
    書罪嫌，無非係以：（一）被告甲○○於警詢、檢察官訊問
    時之自白；（二）張維鈞於警詢、檢察官訊問時之供述；（
    三）朱惠忠在警詢、檢察官訊問時之供述；（四）倪振賢在
    檢察官訊問時之供述；（五）告訴代理人羅主誠之指述；（
    六）證人詹佳芫（原名詹美玲）於警詢、檢察官訊問時之證
    述；（七）巨擘先進公司出貨單3紙；(八）巨擘科技公司出
    貨單1紙、物品攜出放行單2紙、統一發票3紙、出貨總表1份
    、巨擘科技公司於91年1月11日約談張維鈞之約談紀錄1件、
    倪振賢手寫報告1份等，資為論據。
三、按犯罪事實應依證據認定之，無證據不得認定犯罪事實；不
    能證明被告犯罪者，應諭知無罪之判決，刑事訴訟法第 154
    條第2項、第301條第1 項分別定有明文。又刑事訴訟上證明
    之資料，無論其為直接證據或間接證據，均須達於通常一般
    之人均不致於有所懷疑，而得確信其為真實之程度，始得據
    為有罪之認定，若其關於被告是否犯罪之證明未能達此程度
    ，而有合理性懷疑之存在，致使無從形成有罪之確信，根據
    「罪證有疑、利於被告」之證據法則，即不得遽為不利被告
    之認定（最高法院76年度台上字第4986號著有判例）。次按
    ，告訴人之告訴，係以使被告受刑事訴追為目的，是其陳述
    是否與事實相符，仍應調查其他證據以資審認；而被害人之
    陳述如無瑕疵，且就其他方面調查又與事實相符，固足採為
    科刑之基礎，倘其陳述尚有瑕疵，則在未究明前，遽採為論
    罪科刑之依據，即難認適法，最高法院著有52年台上字第13
    00號、61年台上字第3099號復有判例可參。
四、經查，上開被告甲○○即峻威公司總經理，於90年9 月底、
    10月初某日，透過案外人陳景良之介紹認識告訴人公司之張
    維鈞、朱惠忠，並在陳景良所經營之俊晨公司內洽談買賣光
    碟片之事，曾允諾交易時給付張維鈞、朱惠忠二人每片共
    0.1元佣金，而於90年11月16日、28日、12月7日向告訴人公
    司購買如附表所示出貨數量之光碟片，價金分別為 965,160
    元、1,806,975元、720,000萬元，並於90年11月初某日、12
    月初某日、91年1月初，先後給付現金50,000元、100,000元
    及10萬餘元予張維鈞，亦知悉張維鈞有將上開金額其中5 成
    轉交予朱惠忠等事實，業據被告供認不諱，而交易之情形并
    經上開經手證人詹佳芫證述以及告訴人公司所提出貨單、放
    行單、統一發票、出貨總表等紋述證據，可資佐證，固堪認
    定。惟被告矢口否認與張維鈞、朱惠忠、倪振賢有何背信、
    行使業務上登載不實文書犯行之犯意聯絡及行為分擔，辯稱
    ，其為業務運作之需要，給予佣金以穩定貨源，對於張維鈞
    、朱惠忠、倪振賢如何檢視光碟片、如何分級以及如何填寫
    出貨單出貨，均不知情云云。
五、按刑法第342條第1項之背信罪及同法第216條、第215條之業
    務上登載不實文書、行使業務上登載不實文書罪均係因身分
    關係成立之犯罪，前者以受委委託處理事務為前提，後者之
    前提則以登載文書為業務，始能獨立購成犯罪；否則，則須
    有與具有此種身分之人共同實行、教唆或幫助，始能成立犯
    罪。查本件被告在被訴交易中，單純為買賣關係之買方，并
    不具有受告訴人公司委託處理事務之身分，亦不具登載告訴
    人公司出貨文書之身分，揆之前開法條意旨，自無從獨立成
    立犯罪，若有被訴之犯罪，須與張維鈞或朱惠忠或倪振賢有
    共同實行、教唆或幫助，始告成立。是故，本案首應查究者
    ，厥為有無證據足認被告與張維鈞或朱惠忠或倪振賢有此廣
    義共犯關係？
六、次查：
  (一)(1)、證人張維鈞於警詢時稱：我是請品管課倪振賢以此方式
    品檢碟片，我知道這樣檢視品管過程造成Ｃ＋、Ｃ、Ｚ＋、
    Ｚ、Ｚ－在這裡面，而Ｃ等級的光碟片會佔多數，我因為想
    把握峻威公司這個客戶，所以以此方式做了幾次，是我指使
    倪振賢的，沒有任何人指使我等語 (見偵字第802號卷第4至
    7頁、第8至10頁）；於檢察官訊問時稱：（當時公司是否有
    光碟片庫存存貨壓力的問題？）有，董事長（90年6、7月間
    ）開會時說他開放市場不封閉第一線銷售商叫我們賣，不保
    護第一線銷售商，即由各個銷售商自由競爭向公司取貨，本
    來是固定地區由固定之銷售商向公司取貨，其他銷售商再向
    該固定銷售商拿貨，因為董事長（即邱丕良）希望我們能夠
    趕快把貨銷出去，所以我們底下的人覺得有存貨壓力，所以
    我希望能夠拓展客戶等語（見調偵字第82號卷第18至20頁）
    ；於原審審理時結證稱：（何謂快速檢驗法？）只檢查資訊
    面（水藍色那面），不檢查印刷面，（為何倪振賢要聽你的
    ？）因為倪振賢有很大的庫存壓力，ＮＧ片一定要經過人工
    檢視，這些都是倪振賢的壓力，峻威公司是優良客戶，我想
    要抓住，讓自己在董事長面前講話有份量等語（見原審卷第
    146、148頁）。
    (2)、證人倪振賢於警詢時稱：90年10月2日我在巨擘科技公
    司開會時，董事長提到我的部門檢查ＮＧ片速度太慢，當時
    張維鈞也有列席，90年11月初，我部門檢查ＮＧ片的速度依
    然無法加速，存量還約600萬片，張維鈞教我們快速檢驗法
    ，這方法幫助我們加速檢查ＮＧ片，我當時是很感激他，我
    之所以和張維鈞配合，是因為公司ＮＧ片積壓太多，老闆給
    我很大壓力，我沒有其他方法等語（見偵字第802號卷第17
    、19頁)；於原審審理時結證略稱：任職品檢課長壓力很大
    ，因為ＯＫ片也有，ＮＧ片也有，ＯＫ片的庫存很多，是派
    人到無塵室看，ＮＧ片也堆很多，90年初，老闆說ＮＧ片要
    改論件計酬，雇用外面的中年婦女來看，是打工性質，上班
    時間彈性，所以我的壓力是屬於我能支配之人力很少，但要
    檢視的片子很多，（給你們壓力的是邱丕良？）可以這樣說
    ，因為他曾經說過庫存多就是積壓資金，90年夏天，我有跟
    張維鈞提過我的壓力，他叫我加油，‧‧‧老闆會看庫存報
    表，報表上檢驗完的Ｃ＋以下庫存都是零，而實際上庫存超
    過二千萬片，老闆說只要我能檢驗出來就可以銷售，後來張
    維鈞問我用何方式檢驗會增加速度，反而提醒我自90年7、8
    月間開始用偷懶的方法檢驗，就是只有把Ｚ－的廢片拿出來
    ，其他的級別就沒有分，由我看庫存報表決定，那個級別庫
    存量少，我就告訴倉庫說是何級別，速度與原來的檢驗法差
    了三倍等語在卷（見原審卷第224至226頁）。
    (3)、另證人倪振賢於案發後曾應告訴人巨擘科技公司要求所
    寫之事件經過報告（即檢察官所提之證據中之倪振賢手寫報
    告)中，亦提及因90年10月2日開會時，董事長（邱丕良）指
    示以最短之時間把ＮＧ片檢視完畢，當時未檢片數累積1060
    萬片，造成很大之壓力，才會採證人張維鈞之建議只單純檢
    視光碟之資訊面乙情（見偵字第802號卷第215、220 頁）；
    核與證人詹佳芫於檢察官訊問時證述確實有與告訴人巨擘科
    技公司之高仕傑做一份訪談紀錄，而該訪談紀錄中，證人詹
    佳芫亦提及因為ＮＧ片片不是堆很多嗎？老闆開會不是說Ｎ
    Ｇ片堆太多了，壓公司的資金等語（見偵字第802號卷第175
    頁）相符。
    (4)、綜上證據所示，張維鈞身為告訴人公司行銷部副工程師
    ，因業績壓力之故，為爭取業績以及握無收款壓力（即無欠
    款）之客戶，又為減輕倪振賢未檢驗ＮＧ片之庫存壓力，始
    指示證人倪振賢以檢驗光碟片之資訊面代替檢驗光碟片之印
    刷面之快速檢驗方式檢驗光碟片。
  (二)(1)、張維鈞於警詢時稱：沒有任何人指使我（指以快速檢驗
    法檢驗光碟片，見偵字第802號第8頁背面）；於檢察官訊問
    時稱：我可以直接出貨給峻威公司，可以減少峻威公司從其
    他中間廠商取得貨物的中間差價，（佣金）是甲○○感謝我
    的錢（卷第106頁）；於原審審理時結證稱：我是在90年夏
    天和甲○○談，第一次碰面甲○○就提出佣金的問題，我想
    出來的快速檢驗法沒有告訴甲○○，甲○○給我佣金，是因
    為他無法直接向巨擘公司拿到貨，要透過經銷商，他並沒有
    說給佣金的目的是要用低價取得高品質的片子，公司出什麼
    等級的片子是我們自己決定，甲○○通常先提出希望價格、
    數量，我再簽銷售確認書時會把客戶希望的價格打上去，並
    依其價格寫一個等級，再由董事長決定是否出售，如果數量
    不夠，可能Ｚ、Ｚ＋會混用，客戶並不知道，而我們出貨時
    會依據客戶的要求寫上等級，如果是Ｂ級會寫上Ｂ級，但不
    代表我們內部是如此認定，我沒有跟甲○○講裡面（出貨光
    碟片）是什麼東西（等級）等語（見原審卷第143至145頁）
    。
    (2)、朱惠忠於警詢時稱：我介紹峻威公司給張維鈞認識，是
    為了減輕張維鈞的業務壓力（見偵字卷第802 號第27頁）；
    於檢察官訊問時供稱：當時在俊晨公司有談到峻威公司之前
    買巨擘科技公司的光碟片，是向中間之盤商（巨亨公司）買
    ，成本比較高，希望能夠穩定供貨，向巨擘科技公司直接訂
    貨，所以就說要給張維鈞佣金等語（同卷第107、108頁）；
    於原審審理時具結證稱：我在巨擘科技公司負責印刷業務，
    90年7、8月之前，國內廠商要拿我們公司的貨要透過固定的
    業務員，據說是李先生（李光宜），而且國內市場我們只給
    固定二家，甲○○給佣金的目的是要穩定貨源，張維鈞在90
    年10、11、12月份拿錢給我，說要感謝我幫他介紹客戶，我
    不知道倪振賢有無按公司規定的級數去檢驗光碟片，也從未
    將張維鈞給自己佣金的事告訴倪振賢等語（見原審卷第 233
    、234頁）。
    (3)、倪振賢於警詢時即供稱：不認識峻威公司的人（見偵字
    第802號卷第21頁)；於原審審理時亦具結證稱：張維鈞沒有
    對伊提過給付佣金的事，也沒有對伊要求要優先處理他的貨
    ，倉庫要出什麼貨給他伊不知道，伊不認識甲○○，亦從未
    跟朱惠忠提快速檢驗法等語（見原審卷第226、227頁背面）
    。
    (4)、陳景良於原審審理時具結證稱：是90年8、9月間，透過
    朱惠忠介紹甲○○與張維鈞認識，盤商一般要在台灣買到巨
    擘科技公司的片子幾乎不可能，只有巨亨跟亞太公司可以在
    台灣買到巨擘科技公司的貨，因為甲○○透過該二家公司再
    買巨擘的片子損失會比較多，如果自己買獲利會比較高，當
    時有談到佣金部分，一片0.1元佣金，我跟張維鈞各0.05 元
    ，我從來沒拿到錢，（當時是否提到交何種品質的貨？）品
    質只有巨擘自己知道怎麼認定，我跟巨擘合作8年都不知道
    如何認定等語（見原審卷第140至144頁)。
    (5)、綜上證據顯示，并不足以證明被告甲○○給付張維鈞、
    朱惠忠所謂佣金，其目的係為以較低之價格取得等級較高之
    光碟片之代價。參以倪振賢自90年11月間開始使用快速檢驗
    法篩檢ＮＧ片後，依據上開巨擘科技公司出貨總表記載內容
    可知，於90年11月間，與峻威公司一樣有訂購ＮＧ片Ｚ＋等
    級80分鐘之光碟片者，尚有長漀公司及名為ＣＢＤＴ之公司
    (見偵字第802號卷第49頁），可見以快速檢驗法篩檢出來之
    ＮＧ片，並非僅出售予被告所經營之峻威公司，果人張維鈞
    收取佣金之目的，係換得使被告甲○○以較低價取得較高等
    級光碟片之代價，其他二家公司何以豁免？
  (三)末查，關於本件交易流程中，公訴人並未舉證證明被告有何
    教唆、參與實行或幫助之行為，自不能僅以告訴人公司檢驗
    、出貨或行銷有異於公司常規，極遽認買受人與公司承辦人
    共犯刑法第342條第1項之背信罪及同法第216條、第215條之
    業務上登載不實文書、行使業務上登載不實文書等罪。
七、原審以被告犯罪不能證明，諭知被告無罪之判決，並無違誤
    。公訴人循告訴人之請求提起上訴以及告訴代理人在本院指
    摘原判決不當，其理由略以，(1)、張維鈞係為圖能出貨予峻
    威公司以賺取佣金，始以不正常檢驗程序出貨，乃原審判決
    竟認定被告甲○○給付佣金應與證人倪振賢所為快速檢驗光
    碟片行為間無關連性；(2)、欲查知被告甲○○是否知情，及
    有無因之獲取不法之差價利益，應仍有查證管道可資查證，
    故聲請命被告甲○○提出90年10月、11月、12月轉賣他人之
    賣價為何之證據，以驗證被告有無經由共同被告張維鈞、倪
    振賢之作法，獲取超額之不法利益？云云。惟按本件被告在
    被訴交易中，單純為買賣關係之買方，并不具有受告訴人公
    司委託處理事務之身分，亦不具登載告訴人公司出貨文書之
    身分，無從獨立成立犯罪，已如前述，縱張維鈞或朱惠忠或
    倪振賢成立犯罪，若不能證明被告與之有共同實行、教唆或
    幫助情事，亦與身分關係之犯罪成立要件有間，此觀之刑法
    第31條規定即明。又被告在刑訴松中，既有緘默權又有不自
    證其罪之權利，上訴意旨請求被告提出本件交易貨物之轉賣
    資料以證明獲取超額利益一節，被告當庭否決，洵有依據，
    況此證據方法，另涉及被告之商業秘密權益，本院認此項請
    求顯屬不當。從而，公訴人之上訴，為無理由，應予駁回。
據上論斷，應依刑事訴訟法第368條，判決如主文。
本案經檢察官邱美育到庭執行職務。
中    華    民    國    95    年    11    月   15     日
                  刑事第三庭    審判長法  官  許國宏
                                      法  官  許增男
                                      法  官  陳祐治
以上正本證明與原本無異。
不得上訴。
                                      書記官  蔡慧娟
中    華    民    國    95    年    11    月    15    日
附表：
   ┌────┬───┬────┬───────┬────────────┐
   │出貨時間│出貨  │實際等級│出貨單所列等級│備                    註│
   │        │數量  │／單價  │／單價        │                        │
   ├────┼───┼────┼───────┼────────────┤
   │90.11.16│20萬片│C 級80分│Z+級／US0.14  │出貨單編號900217號、9000│
   │        │      │鐘／    │（發票上之單價│1064號、訂單號碼SII90150│
   │        │      │NT5.175 │為US0.13333） │8號、發票KB00000000號。 │
   │        │      │        │              │實際等級、數量參告證三被│
   │        │      │        │              │告倪振賢手寫報告第二筆  │
   │        │      │        │              │                        │
   │        │      │        │              │                        │
   ├────┼───┼────┼───────┼────────────┤
   │90.11.28│42萬片│Z+、Z-、│廢片級／NT1.8 │出貨單編號900227號、物品│
   │        │      │Z 三級混│（發票上之單價│攜出放行單編號902844號、│
   │        │      │雜（即Z │為NT1.714286）│訂單號碼 SII901541號、發│
   │        │      │未分三級│              │票KB00000000號。        │
   │        │      │）74分鐘│              │實際等級、數量參告證三被│
   │        │      │共40萬5 │              │告倪振賢手寫報告第三筆  │
   │        │      │千8 百片│              │                        │
   │        │      │、1萬4千│              │                        │
   │        │      │2 百片廢│              │                        │
   │        │      │片級（即│              │                        │
   │        │      │Z-級）／│              │                        │
   │        │      │Z+級NT4.│              │                        │
   │        │      │899、Z級│              │                        │
   │        │      │NT4 、Z-│              │                        │
   │        │      │級NT1.8 │              │                        │
   ├────┼───┼────┼───────┼────────────┤
   │90.12.07│40萬片│C 級80分│廢片級／NT1.8 │出貨單編號900236號、物品│
   │        │      │鐘／    │（發票上之單價│攜出放行單編號903000號、│
   │        │      │NT5.175 │為NT1.714285）│訂單號碼 SII901636號、發│
   │        │      │        │              │票KB00000000號。        │
   │        │      │        │              │實際等級、數量參告證三被│
   │        │      │        │              │告倪振賢手寫報告第四筆  │
   └────┴───┴────┴───────┴────────────┘


司法院資訊處製作；財團法人民間司法改革基金會備份。
